臺灣高雄地方法院民事判決
110年度雄簡字第1975號
原      告  蔡金郎  

訴訟代理人  張賜龍律師
            王亭婷律師                      
被      告  陳金棟  

上列當事人間請求遷讓房屋事件，本院於民國111年3月1日言詞
辯論終結，判決如下：
    主  文
被告應將附表所示之建物騰空返還予原告。
被告應自民國一一Ｏ年九月二十六日起至返還如附表所示之建物
之日止，按月給付原告新臺幣貳仟柒佰元。
原告其餘之訴駁回。
訴訟費用由被告負擔。
本判決第一項、第二項得假執行；但被告如以新臺幣貳拾萬元為
原告預供擔保後，得免為假執行。
    事實及理由
一、被告未於最後言詞辯論期日到場，核無民事訴訟法第386 條
    所列各款情形，爰依原告之聲請，由其一造辯論而為判決。
二、原告主張：原告前於民國110年1月13日，經高雄市○○區○○段
    00000 ○號（門牌號碼：高雄市○○區○○街000 巷00號2 樓之1
     ）建物（下稱系爭房屋）暨坐落基地即高雄市○○區○○段000
    0地號土地（與系爭房屋，下合稱系爭房地）之所有權人即
    訴外人吳姬燕以信託登記方式，以吳姬燕為委託人、原告為
    受託人，將系爭房地移轉登記於原告名下，原告自斯時起即
    為系爭房屋之所有權人。惟被告竟持續居住於系爭房屋內，
    原告已於110 年3 月15日請求被告儘速搬離，詎被告迄今仍
    未遷離，自屬無權占有系爭房屋，並受有相當於租金之利益
    （依系爭房地之申報總價共新臺幣【下同】2,544,900元之1
    0％計算，系爭房屋每月相當租金之利益為21,208元），而使
    原告因而受有損害，原告自得請求被告遷離並返還系爭房屋
    ，及給付相當租金之不當得利。爰依民法第767 條、第179 
    條規定提起本件訴訟等語，並聲明：（一）被告應將系爭房
    屋騰空返還予原告。（二）被告應自起訴狀繕本送達翌日起
    至返還系爭房屋之日止，按月給付原告21,208元。
三、被告則以：系爭房屋原為訴外人即被告之父吳連登購買所有
    ，嗣移轉登記至訴外人即被告之兄吳進發所有，自84年間被
    告一家即居住於此，被告自有權居住系爭房屋，且系爭房屋
    貸款均為被告繳納。嗣於109 年間，吳進發入獄服刑，被告
    之胞妹吳姬燕竟向吳進發謊稱吳進發之銀行貸款未繳納，致
    吳進發陷於錯誤，約定由吳姬燕代償相關債務，並將系爭房
    地移轉登記予吳姬燕，嗣吳姬燕竟再將系爭房地移轉登記予
    原告。然被告自始即為有權居住系爭房屋，原告主張自無理
    由等語，資為抗辯，並聲明：原告之訴駁回。
四、經查，吳進發於109年12月22日將系爭房地所有權移轉登記
    予吳姬燕，嗣吳姬燕於110年1月13日以信託登記方式，以吳
    姬燕為委託人、原告為受託人，將系爭房地移轉登記於原告
    名下。又吳姬燕及原告前於109年間為吳進發代償貸款、交
    通罰鍰、勞健保費用等情，有系爭房地土地、建物謄本暨異
    動索引、高雄市政府地政局三民地政事務所110年11月18日
    高市地民登字第11070834600號函暨系爭房地109年9月30日
    移轉登記資料、110年1月13日信託登記資料、原告及吳姬燕
    代償吳進發之貸款、罰鍰及勞健保費用之單據、清償證明、
    抵押權塗銷同意書、吳進發移轉系爭房屋予吳姬燕之同意書
    等在卷可稽（見本院卷第24至25、135至207、217、229至26
    3頁），且為兩造所不爭執，堪信為真實。
五、本院之判斷：
　　原告請求被告遷離系爭房屋，並給付相當租金之不當得利等
    情，則為被告所否認，並以前詞置辯，是本院應審酌者厥為
    ：（一）原告請求被告遷讓返還系爭房屋有無理由？（二）
    原告請求被告給付相當租金之不當得利，有無理由？如有，
    金額為何？茲論述如下：
　　（一）被告應遷讓返還系爭房屋予原告
　　1.按所有人對於無權占有或侵奪其所有物者，得請求返還之
      ，民法第767條第1項前段定有明文。又按當事人主張有利
      於己之事實者，就其事實有舉證之責任，民事訴訟法第27
      7條前段定有明文。是被詐欺而為意思表示者，依民法第9
      2條第1 項之規定，表意人固得撤銷其意思表示，惟主張
      有詐欺事實者，應就此項事實負舉證之責任。末按以無權
      占有為原因，請求返還所有物之訴，被告對原告就其物有
      所有權存在之事實無爭執，而僅以非無權占有為抗辯者，
      原告於被告無權占有之事實，無舉證責任。被告應就其取
      得占有，係有正當權源之事實證明之，如不能證明，則應
      認原告之請求為有理由（最高法院91年度台上字第2182號
      、106年度台上字第2511號判決意旨可參）。
　　2.經查，原告與吳姬燕代償吳進發所積欠之銀行貸款、車貸
      、行政罰鍰及勞健保費用等情，業據原告提出代償單據、
      清償證明及抵押權塗銷同意書為憑（見本院卷第237至263
      頁），復參因吳姬燕代償吳進發所積欠債務，吳進發同意
      將系爭房屋移轉登記予吳姬燕乙節，亦有吳姬燕與吳進發
      簽署之同意書存卷可查（見本院卷第217頁），且被告就
      上情亦不爭執（見本院卷第269頁），足認吳進發係因吳
      姬燕為其代償債務，始同意將系爭房屋移轉登記予吳姬燕
      ，自難認為吳進發有何遭吳姬燕詐欺之情事，原告此部分
      主張自屬無據。
　　3.再查，吳姬燕將系爭房屋信託登記而移轉予原告，是原告
      為系爭房屋之所有權人，自得就系爭房屋為使用、收益、
      處分，並排除他人之妨害，而被告未獲原告准允，居住使
      用系爭房屋，自屬對原告所有權之妨害，原告請求被告騰
      空返還系爭房屋，自屬有據。被告雖辯稱其有權居住於系
      爭房屋，並非無權占有等語，然揆諸首揭說明，被告自應
      就其有正當占有權源一事為舉證證明，然被告僅泛稱自幼
      居住於系爭房屋，且自陳無法說明基於何種權利可占用系
      爭房屋（見本院卷第269頁），亦未提出任何證據證明其
      有何正當占用系爭房屋之權源，自無從肯認被告有權占用
      系爭房屋，是被告所辯要無可取。
　　（二）原告得請求被告按月給付2,700元之不當得利
　　1.按無法律上之原因而受利益，致他人受損害者，應返還其
      利益，民法第179條前段定有明文。又按城市地方房屋之
      租金，以不超過土地及其建築物申報總價年息百分之十為
      限，土地法第97條第1項亦有明文。次按依不當得利法則
      請求返還不當得利，以無法律上之原因而受利益，致他人
      受有損害為其要件，其返還範圍，應以對方所受利益為準
      ，無權占有他人房屋，可獲相當於租金之利益為社會通常
      之觀念（最高法院61年台上字第1695號判決意旨可參）。
      又城市地方房屋之租金，以不超過土地及其建築物申報總
      價額年息10％為限（土地法第97條第1項）。惟所謂年息10
      ％為限，乃指租金之最高限額，非均須按此計算，而應斟
      酌基地位置、工商繁榮程度、使用人利用基地之經濟價值
      、所受利益、彼等關係及社會感情等情事，以為決定（最
      高法院68年台上字第3071號判決意旨可參）。再者，房屋
      性質不能脫離土地之占有而存在，無權占用房屋所受之不
      當得利，自當包括建築物及其基地之總價額為其基準，房
      屋所有人得請求房屋占有人給付全部不當得利（最高法院
      97年度台上字第323號判決意旨可參）。
　　2.經查，原告現為系爭房屋之所有權人，被告無權占用系爭
      房屋迄今，業如前述。是依前揭說明，被告占用系爭房屋
      之舉，核屬無法律上原因，而受有相當於租金之利益，並
      致原告受有損害。是原告依民法第179條規定，請求被告
      給付相當於租金之不當得利，於法自屬有據。
　　3.次查，系爭土地為市場用地，而系爭房屋為73年12月13日
      建築完成，為四層鋼筋混泥土造房屋，一樓為市場空間，
      餘為原告、吳姬燕、被告及訴外人即被告之母陳份居住使
      用，有系爭房屋建物謄本、現況照片附卷可參（見本院卷
      第137、289至297頁）。是本院衡量系爭房屋坐落位置、
      工商繁榮程度、生活機能便利性、使用人利用系爭房屋之
      經濟價值、所受利益等情，認原告請求被告給付相當於租
      金之不當得利之金額，應以系爭房地申報總價額年息8％計
      算為妥適。
　　4.復查，系爭土地面積為238平方公尺，110年1月之申報地
      價為10,000元/平方公尺，有系爭土地土地謄本（見本院
      卷第24頁）在卷可參。又系爭房屋於110年課稅現值為164
      ,900元，有系爭房屋110年房屋稅繳款書存卷可憑（見本
      院卷第26頁）。原告就系爭房屋、土地之應有部分依序為
      1/1、1009/10000，亦有系爭房地建物、土地謄本可佐（
      見本院卷第24、137頁），據此換算原告所得請求被告按
      月給付之相當於租金之不當得利金額為2,700元【計算式
      ：｛（10,000×238×1009/10000)＋（164,900×1/1)｝×8％÷12＝
      2,700（小數點以下四捨五入）】。從而，原告請求被告
      應自起至返還系爭房屋之日止，按月給付原告2,700元，
      為有理由，逾此範圍，尚屬無據。
六、綜上所述，原告依民法第767條第1 項前段、第179條規定，
    請求（一）被告應將系爭房屋騰空返還予原告。（二）被告
    應自起訴狀繕本送達翌日（即110年9月26日）起至返還系爭
    房屋之日止，按月給付原告2,700元，為有理由，應予准許
    。逾此範圍之請求，為無理由，應予駁回。
七、本判決原告勝訴部分，係依民事訴訟法第427 條訴訟適用簡
    易程序所為被告敗訴之判決，爰依同法第389 條第1 項第3
    款之規定，依職權宣告假執行。並由本院依民事訴訟法第39
    2 條第2 項之規定，依職權宣告被告為原告預供擔保，得免
    為假執行。
八、本件事證已臻明確，兩造其餘攻擊防禦方法及所提證據，核
    與判決結果不生影響，爰不逐一論述，併此敘明。
九、以一訴附帶請求其孳息、損害賠償、違約金或費用者，不併
    算其價額，民事訴訟法第77條之2第2項定有明文。本件原告
    請求被告遷讓房屋，而被告就此部分受全部敗訴之判決，自
    應負擔此部分訴訟費用，至原告請求給付相當於租金之不當
    得利部分，依前揭規定，因不併算其價額，故未徵收此部分
    之訴訟費用，是原告雖就請求相當於租金之不當得利部分受
    部分敗訴之判決，仍無須負擔訴訟費用，爰依民事訴訟法第
    79條規定，命被告負擔本件全部訴訟費用。　　　　　　　
中　　華　　民　　國　　111 　年　　3 　　月　  22  　日
                  高雄簡易庭  法　官  陳安信
以上正本係照原本作成。
如對本判決上訴，須於判決送達後20日內向本院提出上訴狀。如
委任律師提起上訴者，應一併繳納上訴審裁判費。
中　　華　　民　　國　　111 　年　　3 　　月　　22　　日
                              書記官  蔡妮君  
附表：
 建物建號（門牌號碼） 所有人 權利範圍  高雄市○○區○○段00000 ○號（門牌號碼：高雄市○○區○○街000 巷00號2 樓之1 ） 蔡金郎    1/1